【裁判字號】    89,自,190
【裁判日期】    890505
【裁判案由】    詐欺
【裁判全文】
台灣台中地方法院刑事判決                          八十九年度自字第一九號
    自  訴  人  甲○○
    被      告  乙○○
右列被告因詐欺案件，經自訴人提起自訴，本院判決如左：
    主    文
乙○○無罪。
    理    由
一、自訴意旨略以：自訴人透過朋友介紹與被告乙○○相識，於民國（下同）八十六
    年間至八十七年一月二十六日，自訴人應被告要求簽定合約承包工程，後其工程
    追加部份，計門板等六項，在八十七年三月中旬施工完成，總計新臺幣（下同）
    七萬五千元正，未料施工完成後，被告私下將工程款項領取後，即對自訴人置之
    不理，自訴人雖多次催收，被告均不理不睬，避不出面，拖延二年間無任何誠意
    回應，至今分文未付，故以被告行為論之，其不僅行為卑劣，騙取自訴人勞力、
    工程材料等，圖利一己，於事後置之不理（工程款領取後）更忽視法紀約束，不
    勞而獲，並且企圖明顯，動機不良，涉及詐欺，因認被告涉有刑法第三百三十九
    條第一項之詐欺取財罪嫌云云。
二、按犯罪事實應依證據認定之，無證據不得推定其犯罪事實。又不能證明被告犯罪
    者，應諭知無罪之判決，刑事訴訟法第一百五十四條、第三百零一條第一項分別
    定有明文。次按刑法第三百三十九條第一項詐欺罪之成立，以意圖為自己不法之
    所有，以詐術使人將本人或第三人之物交付為要件，所謂以詐術使人交付，必須
    被詐欺人因其詐術而陷於錯誤，若其所用方法，不能認為詐術，亦不致使人陷於
    錯誤，即不構成該罪，最高法院四十六年台上字第二六０號著有判例。
三、本件自訴人認被告乙○○涉有刑法第三百三十九條第一項詐欺罪嫌，無非以被告
    就工程追加部分之工程款七萬五千元，至今未付，且有被告之名片、估價單影本
    二紙在卷，為其依據。訊之被告乙○○對於曾與自訴人就自訴人所提出之估價單
    （一百萬元部分）部分工程，委由自訴人承攬之情，固不否認，惟堅持否認有何
    詐欺犯行，辯稱：我跟業主承攬是一百八十萬元，發包給自訴人部分，只有一百
    萬元，屬於我自己土木部分有八十萬元，追加部分將近九萬元，但實際只減價到
    五萬元，五萬元是土木追加部分，我有收到，另外業主向自訴人追加門板及噴黑
    漆部分是自訴人自己與業主談的，不是我這部分，自訴人與業主所談也沒有書面
    等語。經查，
  (一)本件自訴人甲○○於本院調查時，於被告供述：「我跟業主承攬是一百八十萬元
    ，發包給自訴人部分，只有一百萬元，屬於我自己土木部分有八十萬元，追加部
    分將近九萬元，但實際只減價到五萬元，五萬元是土木追加部分，我有收到，另
    外業主向自訴人追加門板及噴黑漆部分是自訴人自己與業主談的，不是我這部分
    ，自訴人與業主所談也沒有書面。」等語後，經本院質問有何意見時，自訴人供
    述：「我是向被告二包的，追加部分是業主講的，我都有照做，但我向業主討七
    萬元時，業主告訴我全都付給被告了。」（八十九年三月二十四日訊問筆錄）、
    「（七萬多元這張（指估價單）是與何人講的？）我有跟乙○○講，如招牌架及
    門板數量都與原來不同，是追加的，應補錢給我，第一張估價單是一百萬元照原
    來設計圖去估價的，第二張則變改大，是業主謝先生跟我說的，當初說追加時我
    有跟謝講，要他貼我錢，他有說『好』。」、「（你總共收少錢？）一百零八萬
    元。一百萬是原來的，八萬元是違章拆掉的部分，招牌架是業主跟我師傅講要做
    的，我也有拿估價單去給業主他太太。」等語（八十九年四月十四日訊問筆錄）
    。是以，就自訴人提出自訴時，所檢附之第二張估價單即其認為追加工程，而被
    告未給付工程款部分，係由自訴人在其原來工程施工過程中，由自訴人與業主即
    證人丙○○所商談，並非係由被告出面與之商談接洽。如是，對此追加部分，即
    非由被告主動向自訴人請求施工，則被告又有何不法所有意圖，而對自訴人施用
    詐術之可言。
  (二)再以，自訴人與被告間，依其原來所約定轉承攬部分，即自訴人所檢附之第一張
    估價單，其原約定之工程款為一百萬元，被告亦於自訴人完工後，如數給付予自
    訴人收執，此為自訴人所是認，且有被告所提出之自訴人簽收之收據在卷可稽，
    且對於自訴人所稱之「違章拆掉的部分」之工程款八萬元，自訴人亦自陳業已收
    到。如是，被告若自即有不法所有之意圖，其又何須依期給付工程款項予自訴人
    ，是尚難依自訴人所訴有關非被告所議定追加部分之工程款未收到，即遽以推定
    被告有何不法所有之意圖。
  (三)綜上，本件被告就自訴人所指訴追加工程款部分（即第二張估價單七萬五千元部
    分），即非由其與自訴人所議定，而係由自訴人與業主即證人丙○○，在施工過
    程所議定，亦即本件就自訴人所訴追加工程部分之法律關係，係存在於自訴人與
    證人丙○○間，自應由自訴人對證人丙○○請求給付，尚難僅憑原有之工程係由
    被告所轉包，即認定被告有不法所有之意圖，而對自訴人有何施用詐術可言。至
    於證人丙○○對於自訴人所訴議定追加部分予以否認，惟此有待自訴人依尋法律
    途徑尋求解決，尚難依此資為對被告不利之認定。又刑事被告依法不負自證無罪
    之義務，故在別無積極證據之情形下，自難違反刑事訴訟法第一百五十四條之規
    定，以被告係轉包之人，即推定被告自始即有不法所有之意圖而施用詐術。此外
    ，復查無其他積極證據足資證明被告犯罪，揆諸前揭說明，自應為被告無罪之諭
    知。
據上論斷，應依刑事訴訟法第三百四十三條、第三百零一條第一項，判決如主文。
中      華      民      國    八十九    年      五      月      五      日
                                  臺灣台中地方法院刑事第四庭
                                      法  官   顏 世 傑
右為正本，係照原本作成，證明與原本無異。
如不服本判決，應於送達後十日內，向本院提出上訴狀。
                                      書記官
中      華      民      國    八十九    年      五      月      八      日


司法院資訊處製作；財團法人民間司法改革基金會備份。
